臺灣高等法院臺南分院刑事裁定
111年度毒抗字第107號
抗  告  人  
即  被  告  何柏璋
上列抗告人因聲請強制戒治案件，不服臺灣臺南地方法院中華民
國111年1月21日裁定(111年度毒聲字第74號)，提起抗告，本院
裁定如下：
    主  文
抗告駁回。
    理  由
一、本件抗告意旨略以：抗告人即被告甲○○（下稱抗告人）不服
    原審裁定，抗告理由如下：㈠按因毒品危害防制條例修正及
    最高法院刑事大法庭109年11月18日109年度台上大字第3826
    號裁定變更裁定適用觀察勒戒處遇對象標準及頻率，為此法
    務部與衛生福利部及專家學業者，已研議修正「有無繼續施
    用毒品傾向」評估標準就評分項目前科紀錄有所調整，並於
    110年3月26日生效，合先敘明。㈡原裁定認抗告人因施用第
    一、二級毒品因有繼續施用毒品傾向而裁定令入戒治處所強
    制戒治，而又以抗告人前科紀錄為評估標準，實對抗告人不
    公，因前科均已服刑完畢，然不能因有前科之鑒，認被告有
    繼續施用毒品之傾向，評估標準既已修正，則原觀察勒戒處
    所所依評估標準是否公正客觀即非無疑。爰依刑事訴訟法第
    403條第1項規定提出抗告，請將原裁定撤銷為更合法之裁定
    云云。
二、按觀察、勒戒後，檢察官或少年法院（地方法院少年法庭）
    依據勒戒處所之陳報，認受觀察、勒戒人無繼續施用毒品傾
    向者，應即釋放，並為不起訴之處分或不付審理之裁定；認
    受觀察、勒戒人有繼續施用毒品傾向者，檢察官應聲請法院
    裁定或由少年法院（地方法院少年法庭）裁定令入戒治處所
    強制戒治，其期間為6個月以上，至無繼續強制戒治之必要
    為止，但最長不得逾1年，毒品危害防制條例第20條第2項定
    有明文。且關於有無繼續施用毒品傾向之評估標準，法務部
    因應修法後之實務狀況，已於110年3月26日以法矯字第1100
    6001760號函修正頒布「有無繼續施用毒品傾向評估標準紀
    錄表」、「有無繼續施用毒品傾向評估標準評分說明手冊」
    （下稱「修訂後之評估標準」），係以前科紀錄與行為表現
    、臨床評估、社會穩定度三項合併計算分數，每一大項皆有
    靜態因子與動態因子。先以靜態因子分數評分，靜態因子分
    數總分在60分（含）以上為「有繼續施用毒品傾向」；60分
    以下，與動態因子分數相加，如果總分在60分（含）以上，
    為「有繼續施用毒品傾向」，且與修正前之評估標準最大不
    同在於就前科紀錄部分設有配分上限。而被告有無「繼續施
    用毒品傾向」，係依具體個案之臨床實務及相關事證等情綜
    合判定，有其相當之專業依據及標準，且涉及專門醫學，又
    衡酌強制戒治之目的，係為協助施用毒品者戒斷毒品之心癮
    及身癮所為之一種保安處分類型，該評估標準係將與判斷有
    無繼續施用傾向之相關因素加以列舉及量化，適用於每一位
    受觀察、勒戒處分之人，具一致性、普遍性、客觀性，以利
    執法者判定受勒戒人有無繼續施用毒品傾向，倘其評估由形
    式上觀察，無擅斷或濫權等明顯不當之情事，法院宜予尊重
    。
三、查抗告人因施用第一、二級毒品案件，經原審法院於110年9
    月27日以110年度毒聲字第962號裁定送勒戒處所執行觀察、
    勒戒後，於110年12月15日令入法務部矯正署臺南看守所附
    設勒戒處所觀察、勒戒後，經該勒戒處所依據法務部修訂後
    之評估標準，於111年1月4日評定結果為：前科紀錄與行為
    表現42分、臨床評估36分、社會穩定度0分，上開分數中靜
    態因子所得分數合計為72分、動態因子合計為6分，靜態因
    子及動態因子兩者相加後總分為78分，而經該所於111年1月
    12日出具評定認有繼續施用毒品之傾向之「有無繼續施用毒
    品傾向證明書」，此有原審110年度毒聲字第962號刑事裁定
    、臺灣高等法院被告前案紀錄表、法務部矯正署臺南看守所
    111年1月9日南所衛字第11100001890號函暨所附之「有無繼
    續施用毒品傾向證明書」、「有無繼續施用毒品傾向評估標
    準紀錄表」各1份在卷足憑（見臺灣臺南地方檢察署110年度
    撤緩毒偵字第235號卷）。依上開有無繼續施用毒品傾向評
    估標準紀錄表之記載，抗告人在㈠前科紀錄與行為表現方面
    評分42分（靜態因子40分：①毒品犯罪相關司法紀錄7筆〈5分
    /筆、上限10分〉10分②首次毒品犯罪年齡20歲以下10分③其他
    犯罪相關紀錄7筆〈2分/筆、上限10分〉10分④入所時尿液毒品
    檢驗多種毒品反應10分；動態因子2分：持續於所內抽菸2分
    ），在㈡臨床評估方面評分36分（靜態因子32分：物質使用
    行為①有多重毒品濫用10分、②有合法物質濫用（種類：菸、
    酒、檳榔/每種2分、上限6分）2分、③使用方式有注射使用1
    0分④使用年數超過1年10分；動態因子4分：①疑似精神疾病
    共病（含反社會人格）無0分〈上限10分〉②臨床綜合評估〈含
    病識感、動機、態度、就醫意願〉為中度4分〈上限7分〉），
    在㈢社會穩定度方面得分0分（靜態因子0分：全職工作0分；
    動態因子0分：①入所後有家人訪視0分、②出所後與家人同住
    0分），靜態因子得分合計72分，動態因子得分合計6分，靜
    態因子與動態因子總分合計78分；而依前述法務部與衛生署
    共同修正之「有無繼續施用毒品傾向評分標準評分說明手冊
    」所定判定原則，得分在60分以上者，即可判定為有繼續施
    用毒品傾向。茲抗告人之得分為78分，已逾60分，故而判定
    有繼續施用毒品傾向。上開判定結果係依主管機關訂頒之評
    估基準進行，在客觀上並無逾越裁量標準，且有無繼續施用
    毒品傾向尚須參考抗告人之「前科紀錄與行為表現」、「社
    會穩定度」等評分項目，「臨床評估」之評分評估須審酌抗
    告人之物質使用行為、合法物質濫用、使用方式、使用年數
    、精神疾病共病（含反社會人格）及臨床綜合評估（含病識
    感、動機、態度、就醫意願），且再經綜合判斷而定。上揭
    評估除詳列各項靜態因子、動態因子之細目外，並有各細目
    之配分、計算及上限，並非評估之心理醫生所得主觀擅斷，
    是該紀錄表乃勒戒處所相關專業知識經驗人士在抗告人觀察
    勒戒期間，依其本職學識綜合上開各節評估，具有科學驗證
    而得出抗告人有繼續施用毒品傾向之結論，自得憑以判斷抗
    告人有無繼續施用毒品傾向之證明。又勒戒處所之組織、人
    員之資格及執行觀察、勒戒相關程序，暨判斷施用毒品者，
    有無繼續施用毒品傾向，均有相關法令嚴格規範，非可恣意
    而為。則法務部矯正署臺南看守所附設勒戒處所判定抗告人
    有繼續施用毒品之傾向，顯非無據。抗告人空泛所指上述評
    估所依評估標準不具公正客觀云云，洵無可採。
四、至抗告意旨所指「前科均已服刑完畢，然不能因有前科之鑒
    ，認被告有繼續施用毒品之傾向」云云，按毒品危害防制條
    例規定強制戒治之目的，既係因施用毒品成癮者，其心癮不
    易戒除，難以戒絕斷癮，致其再犯率均偏高，故有持續收容
    於戒治處所施以強制戒治之必要。是毒品危害防制條例第20
    條第2項關於強制戒治之規定，係屬強制規定，只要觀察、
    勒戒後，經評定有繼續施用毒品傾向者，檢察官即應聲請法
    院裁定令入戒治處所強制戒治，並無例外。且毒品危害防制
    條例所規定之觀察、勒戒或強制戒治處分，性質上為禁戒處
    分，屬於保安處分之一種，其立法意旨在幫助施用毒品者戒
    除毒癮，該處分之性質非為懲戒行為人，而係為消滅行為人
    再次施用毒品之危險性，目的係在戒除行為人施用毒品身癮
    及心癮之措施，故觀察、勒戒之執行，其重點在「評估」應
    否受強制治療之可能性，並依其結果有不起訴處分之優遇，
    亦係提供行為人改過自新之機會，此乃係刑罰之補充制度，
    從而毒品危害防制條例本身所規定之觀察、勒戒及強制戒治
    等保安處分，雖兼具自由刑之性質，卻有刑罰不可替代之教
    化治療作用，並非刑事處罰，自無一罪二判或二罰之問題。
    又於司法實務或醫學臨床上，具有毒品前科紀錄者，或因長
    期有機會接觸毒品，或因欲藉由毒品作用暫時隔絕現實環境
    ，其反覆性、繼續性地再犯施用毒品犯行之機率，確實較沒
    有毒品前科者高，因此上開評估標準方會將勒戒人之前科紀
    錄列入重要之評分項目，且於評分說明手冊明訂：所謂毒品
    犯罪相關司法記錄，不論其為吸食施打、運輸、販賣、持有
    毒品或其他罪名，凡觸犯毒品危害防制條例、原肅清煙毒條
    例、原麻醉藥品管理條例或管制藥品管理條例相關刑罰規定
    者均屬之，觀察勒戒、強制戒治及緩起訴後不起訴的紀錄也
    列入毒品相關犯罪紀錄項目範圍，抗告人有7筆毒品相關前
    科，有抗告人之前案紀錄表在卷可參，抗告人於上開期間反
    覆施用毒品的前科紀錄，恰符合上開經驗法則，可見上開評
    估標準將勒戒人的前科紀錄做為重要評估依據，並無違法不
    當之處，加上戒治目的係為幫助施用毒品者日後戒除毒癮，
    將施用毒品者之前科列入評分項目，自無違反重複評價禁止
    原則，亦無抗告人所稱前科已執行完畢不得為評估之參酌可
    言。
五、綜上所述，原審因而依檢察官之聲請，適用毒品危害防制條
    例第20條第2項後段之規定，裁定令入戒治處所施以強制戒
    治，其期間為6個月以上，至無繼續強制戒治之必要為止，
    但最長不得逾1年，經本院審閱相關案卷後，核其認事用法
    並無不合，亦無違經驗、論理法則。抗告意旨以上開理由提
    起本件抗告，指摘原裁定不當，依前所述，非有理由，其抗
    告應予駁回。
據上論斷，應依刑事訴訟法第412 條，裁定如主文。
中　　華　　民　　國　　111 　年　　2 　　月　　9 　　日
                  刑事第二庭    審判長法  官  陳珍如
                                      法  官  包梅真
                                      法  官  黃裕堯
以上正本證明與原本無異。
不得再抗告。
　　　　　　　　　　　　　　　　　　　書記官  蔡孟芬
中　　華　　民　　國　　111 　年　　2 　　月　　9 　　日